臺灣臺中地方法院民事判決　96年度簡上字第66號
上　訴　人　台中商業銀行股份有限公司
法定代理人　乙○○
訴訟代理人　陳昭全律師
複代理人　　甲○○
被上訴人　　丙○○
訴訟代理人　戊○○○
上列當事人間請求第三人異議之訴事件，上訴人對於中華民國
96年1月23日本院簡易庭95年度簡字第21號第一審判決提起上訴
，本院判決如下：
    主    文
原判決廢棄。
被上訴人在第一審之訴駁回。
第一審、第二審訴訟費用由被上訴人負擔。
    事實及理由
壹、上訴人方面：
一、上訴人主張：除與原判決記載相同者，茲引用之外，補稱：
  (一)被上訴人迄今未能提出確有交付戊○○○新台幣 (下同)230
    萬元款項之憑證，顯見渠等所稱之230萬元債務，並不真實
    。又被上訴人於原審所提出、發票人分別為戊○○○與丁○○之二紙支票觀之，該二紙支票發票人雖分別為戊○○○與
    丁○○，但其填寫字跡卻完全相同，且均無被上訴人向付款
    銀行提示之紀錄，故上開二紙支票是否果如被上訴人所言，
  　係戊○○○為清償積欠被上訴人之債權而交付，實非無疑。
    況丁○○並非被上訴人之債務人，若戊○○○積欠被上訴人
    債務，亦非由丁○○簽發支票予被上訴人，而應由戊○○○
    本人簽發，始符實際。今被上訴人既不提示丁○○所簽發之
    支票兌現，又何須由丁○○簽發面額100萬元之支票予被上
    訴人，作為清償戊○○○所積欠債務之用？凡此均有違常理
    ，顯見上開二紙支票應係臨訟製作甚明。故被上訴人應提出
    交付資金予戊○○○之證明，倘被上訴人未能提出者，即足
    證渠等並無230萬元借貸關係之存在，系爭讓渡應屬通謀虛
　　偽意思表示而無效。
　(二)次依被上訴人所提系爭讓渡協議書觀之，其內容僅係簡略、
  　概括之約定，對黃金珠寶之品名、數量並未列清冊，而證人
    己○○亦僅係系爭商號讓渡協議書認證之代理人，並非見證
    人，己○○何能知悉所讓渡之商品明細為何？且經查上訴人
    代理人95年9月21日引導查封時，己○○並未在場親見所查
    封之標的，又何能證明系爭查封物是否即為所讓渡之商品？
    亦即事實上，己○○根本無法證明系爭查封物（即金飾、項
    鍊、玉器、戒指2盒等）是否為所讓渡之商品，顯見己○○
    之證詞並不實在，故原判決逕引己○○之證詞並為不利於上
    訴人之判決，實亦難謂無誤。
　(三)又丁○○對上訴人所負之債務於95年3月20日起即未依約繳
  　付本息，與系爭商號讓渡協議之簽定日期95年3月15日，極
    為接近。又本件查封時，僅戊○○○在場，被上訴人亦未在
    場。另戊○○○於原審95年11月21日庭訊時聲稱「系爭查封
    物總共大約三十萬元到三十五萬元之間」倘再扣除生財器具
    及台中市○○街63號所在地4及5樓以上全部交由被上訴人收
    益，則被上訴人受讓瑞盈銀樓所能獲得之利益，實遠大於讓
    渡價金50萬，而顯不合理。凡此，均足見丁○○與被上訴人
    間顯係為避免遭上訴人查封執行而為之虛偽讓渡甚明。
　(四)並聲明：如主文第一項、第二項所示。
二、被上訴人則以：除與原判決記載相同者，茲引用之外，補稱
    ：
  (一)被上訴人與訴外人戊○○○間確有金錢借貸法律關係存在。
    戊○○○及其家人因經營手工藝品店及銀樓之故，常有籌集
    短期資金之必要，是以戊○○○即經常以低利向被上訴人借
    資金以為週轉。借而復還，還而復借，非一朝一夕之事。期
    間，戊○○○向被上訴人借貸金，戊○○○即開立與借貸資
    金同額之支票乙紙，以供證明並資保證，非以之為向銀行兌
    現之用。嗣近二、三年來，戊○○○經營上揭商號，因所處
    商圈不振，營業額日漸萎縮，為明二人資金借貸總數，於相
    互計算後，戊○○○仍借有230萬元，二人約定將手工藝品
    店及銀樓以50萬元頂讓予被上訴人，其餘之數，俟戊○○○
    日後有積餘時，再予清償。因而戊○○○及其子丁○○乃分
    別開立面額為130萬元及100萬元之支票予被上訴人，以資為
    債權之證明。至於訴外人戊○○○與丁○○既為母子，又同
    住一處，子為母清償借款，母以子名義開立支票，亦無可疑
    之處。被上訴人既已提出上開二紙支票證明確有金錢借貸關
    係，當視為已盡證明之義務。
  (二)銀樓商號之讓渡係概括讓渡，非就特定之物而為讓渡。
    戊○○○既積欠被上訴人上揭債務，乃將銀樓頂讓予被上訴
    人，因銀樓之價值不足清償全數債權情況下，為求簡速，以
    概括讓渡方式，作一總價，全數頂讓予被上訴人，為資明確
    ，除向該管主管機關申請變更負責人為被上訴人外，並將讓
    渡協議書送交民間公證人認證在案。既為概括讓與，當無就
    所讓渡之物一一詳列細目之必要。至於讓渡物品，究以詳列
    細目方式或以概括讓渡方式為之，並無一定作法，不能以概
    括讓渡方式，即謂係虛偽不實。
  (三)銀樓商號讓渡係為清償債務，非為逃避上訴人之強制執行。
    上訴人以丁○○於95年3月20日起即未繳制本息為基礎，推
    論被上訴人與丁○○於95年3月15日所訂立讓渡協議書必屬
    虛偽等語。惟查，債務人有多數債權人，而債權均已屆清償
    期時，債務人如何清償，清償之順序如何，自有依其不同具
    體情狀自由決定之權。被上訴人於戊○○○週轉不靈之際，
    即積極主張權利，與戊○○○商議如何清償事宜，丁○○亦
    面臨相同境遇，除無法支付上訴人借款外，仍須協助其母清
    償被上訴人之債務。是以，訂立協議書之日與丁○○未能繳
    納本息之日，雖相隔甚近，尚難由此即謂協議書訂立即屬虛
    偽。另丁○○以其可謀生之銀樓，頂讓予被上訴人以清償其
    母之債務，足見其財務之困窘，其亦無法清償上訴人之貸款
    ，自屬可能。況如被上訴人與訴外人戊○○○如有意脫產，
    因系爭銀樓金銀珠寶不多，若要避免強制執行，直接藏至他
    處即可，何須大費週章，選擇虛偽訂立系爭讓渡協議書方式
    。
  (四)至於證人間陳述，雖有些許不足或差異，但大方向沒錯，些
    微差異之處，正足以證明該等證人證詞之可貴，因任何人對
    於發生數個月或一年以前的事，誰能詳盡清晰記，故相關證
    人的陳述應該是相當一致的。
  (五)並聲明：求為判決：駁回上訴。
三、本件被上訴人起訴主張：因訴外人戊○○○前向被上訴人借
    款230萬元，無法清償，故戊○○○之子即訴外人丁○○為
    代戊○○○清償債務，乃於95年3月15日將其所有之瑞盈銀
    樓（含系爭金飾、項鍊、玉器、戒指2盒），以50萬元讓渡
    予被上訴人，雙方並簽有系爭商號讓渡協議書為憑。詎上訴
    人竟以對丁○○之債權，而聲請本院民事執行處對已屬被上
    訴人所有上揭銀樓物品予以查封並定期拍賣，爰以所有權人
    身分提起本件訴訟等語。上訴人則以，被上訴人迄今未能提
    出確有交付戊○○○230萬元款項之憑證，顯見渠等所稱之
    230萬元債務，並不真實。又戊○○○積欠上訴人之債務於
    95年3月20日起即未依約繳付本息，與系爭商號讓渡協議之
    簽定日期95年3月15日，極為接近。另戊○○○於原審庭訊
    所言「系爭查封物總共大約三十萬元到三十五萬元之間」倘
    再扣除生財器具及台中市○○街63號所在地4及5樓以上全部
    交由被上訴人收益，則被上訴人受讓瑞盈銀樓所能獲得之利
    益，實遠大於讓渡價金50萬，而顯不合理。足見丁○○與被
    上訴人間之讓渡協議書為虛偽不實等語。是以，本件應予審
    究者，原證二之讓渡協議書實質上是否為真正？
四、得心證之理由
　　按當事人主張之事實，經他造於準備書狀內或言詞辯論時或
  　在受命法官、受託法官前自認者，無庸舉證。自認之撤銷，
    除別有規定外，以自認人能證明與事實不符或經他造同意者
    ，始得為之。民事訴訟法第279條第1項、第3項分別定有明
    文。本件上訴人於原審對於認證書、商號讓渡契約書、商號
    讓渡協議書、營利事業登記證形式上及內容真正均不爭執 (
    原審卷16頁參照)，揆諸上揭說明，應視同自認。其於上訴
    審始否認前揭商號讓渡契約書、商號讓渡協議書之真正，顯
    係對於前揭自認予以撤銷，依上說明，需以自認人能證明與
    事實不符或經他造同意，始得為之，茲上訴人主張，系爭商
    號讓渡協議書之原因關係予以否認，即認被上訴人與戊○○○間並無230萬元之借貸債務存在，足證系爭商號讓渡契約
    書屬於通謀虛偽意思表示而無效，並以被上訴人迄未能提出
    交付230萬元予戊○○○之債權憑證，且以證人戊○○○、
    丙○○、丁○○證言彼此間相互矛盾為其證據方法。經查：
  (一)被上訴人除以卷附戊○○○、丁○○開立之二張支票為其證
    據方法外，迄今均未能提出確有交付戊○○○230萬元款項
    之憑證，被上訴人雖主張因與訴外人戊○○○間借貸往來數
    十年，期間有借有還，期間戊○○○每向被上訴人借貸資金
    ，戊○○○即開立與借貸資金額之支票乙紙，以供證明並資
    保證，非以之為向銀行兌現之用，近二、三人間因戊○○○
    經營不善，經相互計算後，戊○○○累計達230萬元，未為
    清償等語。既云期間有借有還，借貸時會開立支票以資證明
    並為保證之用，惟戊○○○於準備程序調查時，於上訴人訴
    訟代理人詢及「丙○○以何種方式借錢給你？」時，表示「
    用匯款的，無法拿出匯款憑證」，於詢及「為何你開支票後
    ，丙○○沒有兌現？」時，表示：「因為沒有錢兌現，我要
    丙○○抽出來，我不知道他要放哪一家銀行，我們只是單純
    的借貸」等語（96年5月11日筆錄第5頁參照），與被上訴人
    以證人身分所為證言略以：以電匯方式匯給戊○○○等語（
    96 年5月30日筆錄第2頁參照）相符，於法官詢及「二張支
    票是開的現金票，還是九十五年認證當天開的？」時，表示
    「我預定九十五年還錢，但當時沒有錢還她，所以請丙○○
    抽回來」（同上筆錄第7頁參照）等語，與丙○○以證人身
    分所為證言略以：戊○○○在九十二年七月打電話給我，要
    我後面不要軋進去，因為財務困難，所以後面的支票沒有去
    兌現（96年5月30日筆錄第3頁參照），足見被上訴人借款予
    戊○○○方式係以匯款為之，既為匯款方式，何以被上訴人
    無法提出匯款相關單據到院，況被上訴人又稱戊○○○向其
    借款時所開立支票係作為證明及保證之用，非為向銀行兌現
    之用，與前揭準備程序期日證人戊○○○、丙○○所言，丙○○確有提示，但因無法付款，才請被上訴人將票抽出來等
    語，亦有矛盾，所辯支票係作為證明及保證之用，亦有不實
    。又證人丙○○證稱略以：戊○○○、丁○○所開立之票，
    在九十二年七月以前都有兌現等語（96年5月30日筆錄第3頁
    參照），既有兌現，則戊○○○、丁○○依其支票本票頭記
    載，或證人丙○○依其帳戶存款或託收記錄，要找出戊○○○、丁○○所開立交付被上訴人之支票，並無困難，惟迄言
    詞辯論期日，被上訴人未能提出其他期間借款、還款之紀錄
    或借款時開立之支票僅作為證據方法，渠等所稱之230萬元
    債務，是否存在，殊值堪疑。
  (二)次就被上訴人於原審所提出、發票人分別為戊○○○與丁○○之二紙支票觀之（原審卷第30頁參照），該二紙支票發票
    人雖分別為戊○○○與丁○○，但其填寫字跡卻完全相同，
　　上開二紙支票是否果如被上訴人所言，係戊○○○為清償積
  　欠被上訴人之債權而交付，實非無疑。況丁○○並非系爭債
    務之債務人，若戊○○○果有積欠被上訴人債務，亦非由丁○○簽發支票予被上訴人，而應由戊○○○本人簽發，始符
    實際。而被上訴人以證人身分所為證言，於上訴人訴訟代理
    人詢及「為何不去兌現，還要拿丁○○的票？」時，表示：
    「本來就有開丁○○的票，戊○○○與丁○○二人交替開票
    給我」（96年5月30日筆錄）。今被上訴人既不提示丁○○
    所簽發之支票兌現，又何須由丁○○簽發面額為100萬元之
    支票予被上訴人，作為清償戊○○○所積欠債務之用？凡此
    均有違常理。
  (三)又就證明系爭債務存在之支票，衡情債權人應會自行保管，
    作為主張債權證明之用，惟證人丙○○於本院證稱：「（法
    官問：本件承受之二張支票一直在戊○○○那邊？）戊○○○跟我說票無法兌現時，我就將票還給戊○○○，但我有影
    印下來。」，詢及證人戊○○○則證稱：「（上訴人訴代：
    請提示原審卷第三十頁二張支票，為何查封時，在你手上？
    ）我請丙○○退回來，本來支票已經軋進銀行，因為我無法
    兌現，因為丙○○怕我不放心，所以將支票放在我這裡。」
    等語（96年5月30日筆錄第4、6頁參照），證人丙○○既為
    債權人，豈有因怕債務人不放心債權人將支票軋進帳戶，為
    示不會軋進帳戶而將債權憑證之支票原本退還債務人，自己
    僅保留影本之理，與常情不符。又證人丙○○證稱：「頂下
    這家店的價格是戊○○○決定的，因為我之前跟她買過，我
    認為她估這樣的價格合理，所以我就同意了。」等語，與證
    人戊○○○證言：「（法官問：當初頂店時，價格三十萬元
    、五十萬元如何決定？）我當時告訴丙○○店裡面的價值大
    概有這麼多，她過去是我的客人，對珠寶不內行，她就相信
    我。」，對於頂店價格，債權人即證人丙○○表示，係因之
    前為其客人，對店內珠寶價格認為合理才以50萬元預下銀樓
    ，與債務人即證人戊○○○表示，係因丙○○雖為客人，但
    珠寶不內行，相信債務人戊○○○，以戊○○○所估之價格
    作為預店之價值，在戊○○○債信發生問題時，仍如此信任
    債務人，殊非一般債權人可能之處理方式，系爭230萬元債
    權是否存在，更為可疑。
  (四)退一步言，如被上訴人確係證人戊○○○之債權人，因而承
    受系爭銀樓抵債，則衡情證人戊○○○既已債信不佳，被上
    訴人就承受之銀樓，當自行看管或找人看管，而非交由債信
    不佳之戊○○○看管，縱因多年主顧客關係，而信任戊○○○看店，與戊○○○間成立雇傭或委任關係，就戊○○○之
    薪資或酬金應有所約定，戊○○○方能以之與積欠之債務抵
    銷 (因系爭頂讓契約僅約定抵銷50萬元，尚有180萬元未為
    清償)，而基於僱傭關係，一定之監督關係亦應建立，諸如
    每日交易報表、貨物進出應有一定之規定，方能帳目分明，
    惟證人丙○○證稱：「（這段期間，銀樓賣了多少珠寶？）
    賣的很少，賣了什麼我不清楚。」「 (店頂給你之後，店是
    戊○○○在顧，你如何查證賣了什麼東西？)我請戊○○○
    幫我顧店，實際上是義務，除非賣大件時，才會給她分紅一
    下，所謂大件是指價值一萬元以上。... 我請她看店之後，
    雖然店會開立發票，但我從未對過發票，也沒有查過她賣了
    多少錢，她說賣多少，我就相信，我看來買的對象都是老客
    人，也沒有跟這些老客人查證賣了什麼東西。店裡一樓有金
    飾、玉器、戒指、珠寶，二樓放置手藝材料繡線。我頂店之
    後，發現她買賣不多，我問她為何不進貨，她說沒有錢，她
    說跟同行調就可以...。雖然繼光街人潮不再，但我為了確
    保債權，所以多少接受。」，證人戊○○○則證稱：「 (
    丙○○頂下這家店之後，一個月她給你多少薪水？)沒有薪
    水，丙○○每個星期會來一次，告訴她買賣情況，並將買賣
    貨款交給她。有買賣時，丙○○到店裡時，發票就在桌上，
    至於她有沒有看我不知道。」「 (法官問：丙○○有無叫你
    進一些貨？）沒有表示過要我進貨。」（96年5月30日筆錄
    第4、5頁參照）等語，相互參照，證人丙○○既稱賣了什麼
    不清楚，又稱賣大件時才會給戊○○○分紅，如果有分紅情
    事，何以不查對發票，戊○○○說賣多少就相信，而其如不
    查證發票，又不在現場，如何得知來買的客人都是老客人，
    且既知老客人，又不向老客人查對買賣情形；更令人訝異者
    ，既頂下該店，發現買賣不多時，問證人戊○○○何以不進
    貨之情事，均有異於常情，難認兩造間確有系爭230萬元債
    務存在。
  (五)是以，證人丙○○既以匯款方式將款項借予證人戊○○○，
    戊○○○過去支付借款均會開立戊○○○或丁○○之支票，
    何以無法提供匯款證明及支票供參考，而作為系爭230萬元
    債權證明之2張支票原本竟交付債務人收執，且頂讓系爭銀
    樓之價值多寡亦由證人戊○○○決定，頂店後復將系爭銀樓
    交付債務人戊○○○看管，既未給付薪水，又對於戊○○○
    看店期間之監督機制未予建立，任憑戊○○○告知買賣情形
    ，均有違常情，是以難認被上訴人與證人戊○○○間確有系
    爭230萬元債務存在，上訴人以此撤銷在原審所為自認，尚
    屬有據。
　(六)綜上所述，上訴人主張被上訴人與證人戊○○○間並無系爭
  　230萬元債務存在，自屬可信，既無系爭230萬元債務存在，
    則被上訴人與證人戊○○○間就系爭銀樓所為商號讓渡協議
    書，核屬通謀虛偽意思表示，難認真實。從而，被上訴人本
    於系爭查封物所有權人身分提起第三人異議之訴，為無理由
    ，不應准許。原審判命就本院95年度執字第46840號返還借
    款強制執事件，關於被上訴人所有金飾、項鍊、玉器、戒指
    2 盒所為之強制執行程予應予撤銷，自有未洽。上訴意旨指
    摘原判決不當，求予廢棄改判，為有理由。自應由本院予以
    廢棄，改判如主文第2項所示。
五、本件事證已臻明確，兩造其餘攻擊防禦方法及舉證，於本件
    事實之認定與判決結果，不生影響，茲不一一論列，附為敘
    明。
六、據上論結，本件上訴為有理由，依民事訴訟法第436條之1第
    3項、第450條、第78條，判決如主文。
中　　華　　民　　國　　96　　年　　8　　月　　24　　日
                  民事第一庭    審判長法  官　張瑞蘭
                                      法  官　黃渙文
                                      法  官　陳學德
上正本證明與原本無異。
不得上訴。
中　　華　　民　　國　　96　　年　　8　　月　　24　　日
                                      書記官　何惠文
